【裁判字號】    99,消債更,108
【裁判日期】    990528
【裁判案由】    聲請更生程序
【裁判全文】
臺灣高雄地方法院民事裁定           99年度消債更字第108號
聲  請  人  甲○○
上列當事人因消費者債務清理事件聲請更生，本院裁定如下：
    主  文
聲請人即債務人甲○○自中華民國九十九年五月二十八日下午四
時起開始更生程序。
命司法事務官進行本件更生程序。
保全處分之聲請駁回。
    理  由
一、聲請意旨略以：聲請人甲○○積欠台新國際商業銀行股份有
    限公司（下稱台新銀行）等債權人共計新臺幣（下同）2,51
    2,320 元（現餘2,187,550 元），因繳款困難而於民國95年
    5 月8 日，依金融主管機關協調成立之中華民國銀行公會會
    員辦理消費金融案件無擔保債務協商機制與台新銀行等債權
    人達成協議，同意自95年5 月起，分120 期，利率0%之方式
    償還，每月應償還金額為20,936元（下稱95年協議）。然聲
    請人因罹患疾病致需支出大筆醫療費用，經濟陷入困境，遂
    於96年10月毀諾。嗣聲請人雖再與台新銀行達成個別協商一
    致性方案，然每月償還所有債權人之金額仍達14,435元，而
    聲請人每月之收入於償還14,435元後，已不足以支付個人必
    要之生活費用及扶養費用，不得已再次毀諾。是聲請人毀諾
    實屬不可歸責於己之事由所致，且有不能清償債務之虞，爰
    聲請准予裁定更生等語。
二、按債務人不能清償債務或有不能清償之虞者，得依本條例所
    定更生程序，清理其債務；債務人無擔保或無優先權之債務
    總額未逾1,200 萬元者，於法院裁定開始清算程序或宣告破
    產前，得向法院聲請更生；債務人對於金融機構因消費借貸
    、自用住宅借款、信用卡或現金卡契約而負債務，在聲請更
    生或清算前，應提出債權人清冊，以書面向最大債權金融機
    構請求協商債務清償方案，並表明共同協商之意旨；債務人
    與金融機構協商成立者，不得聲請更生或清算；但因不可歸
    責於己之事由，致履行顯有重大困難者，不在此限；本條例
    施行前，債務人依金融主管機關協調成立之中華民國銀行公
    會會員，辦理消費金融案件無擔保債務協商機制與金融機構
    成立之協商，準用前項之規定，消費者債務清理條例（下稱
    消債條例）第3 條、第42條第1 項、第151 條第1 項、第5
    項、第6 項分別定有明文。
三、聲請人主張上情，有債權人清冊、協議書、債務協商繳款明
    細、財團法人金融聯合徵信中心當事人綜合信用報告－債務
    清理條例前置協商專用債權人清冊、個別協商一致性方案協
    議書及繳款證明在卷可憑（見本院卷第11至13頁、第17頁、
    第18頁、第19至23頁、第48至74頁），足認屬實，故本件首
    應審酌者為聲請人於達成95年協議後，是否因不可歸責於己
    之事由，致履行顯有重大困難。次為聲請人是否有不能清償
    債務或不能清償債務之虞。
四、經查：
  (一)聲請人於96年度總收入為418,860 元，換算每月平均為34,9
    05元（計算式：418,860 元÷12＝34,905元），有96年綜合
    所得稅各類所得資料清單各1 件足參（見本院卷第98頁），
    堪予認定。
  (二)聲請人每月個人必要生活費用及扶養費用如下：
  1.按父母對於未成年之子女，有保護及教養之權利義務。父母
    對於未成年子女之扶養義務，不因結婚經撤銷或離婚而受影
    響。又直系血親相互間互負扶養之義務。夫妻互負扶養之義
    務，其負扶養義務之順序與直系血親卑親屬同，其受扶養權
    利之順序與直系血親尊親屬同。負扶養義務人有數人，而其
    親等同一時，應各依其經濟能力，分擔義務。受扶養權利者
    ，以不能維持生活而無謀生能力者為限，前項無謀生能力之
    限制，於直系血親尊親屬不適用之。因負擔扶養義務而不能
    維持自己生活者，免除其義務，但受扶養權利者為直系血親
    尊親屬或配偶時，減輕其義務。民法第1084條第2 項、第11
    16條之2 、第1114條第1 款、第1116條之1 、第1115條第3
    項、第1117條第1 項、第2 項第1118條分別定有明文。
  (1)查聲請人與配偶沈明田共同育有未成年子女沈慧君、（82年
    9 月生）及沈蓮君（90年1 月生），並同住在高雄縣鳳山市
    ○○路385 巷20之3 號4 樓，且沈慧君及沈蓮君於96至97年
    均無收入，名下亦無財產等情，有戶藉謄本、沈慧君及沈蓮
    君96至97年綜合所得稅各類所得資料清單暨財產歸屬清單在
    卷足參（見本院卷第181 至182 頁、第196 至201 頁），堪
    認沈慧君、沈蓮君有受聲請人及沈明田共同扶養之必要。
  (2)其次，聲請人主張因扶養其父侯喜雄須按月支出3,500 元部
    分，本院審諸侯喜雄96至97年間申報所得各為0 元，名下雖
    有土地3 筆，然持分比例均低於3%，目前市價估計僅為102,
    866 元；暨侯喜雄之扶養義務人除聲請人外，尚有聲請人之
    弟侯志忠等情，有侯喜雄之96、97年度綜合所得稅各類所得
    資料清單、財產歸屬資料清單及家族系統表在卷可憑（見本
    院卷第188 至190 頁、第178 頁）以觀，足見侯喜雄不能維
    持生活，而有受聲請人及侯志忠共同扶養之必要。
  (3)另關於聲請人本人每月之必要生活費用及扶養費用支出部分
    ，並未提出全部憑證以資證明，無從審酌是否均屬必要之費
    用，此部份因消債條例之立法目的，係為使不幸陷入經濟困
    境之人得以清理債務、重建生活，並在清理過程中能保有符
    合人性尊嚴之最低基本生活，而非維持債務人過去慣常之寬
    裕生活，是以如任由聲請人主張其基本生活費用及扶養費用
    之數額，將造成揮霍無度以致清償能力降低，反而易使更生
    程序無從進行。而按所謂最低生活費，係由中央、直轄市主
    管機關參照中央主計機關所公布當地區最近1 年平均每人消
    費支出60% 定之，並至少每3 年檢討一次；直轄市主管機關
    並應報中央主管機關備查，社會救助法第4 條第2 項定有明
    文。是行政院內政部所公告低收入戶最低生活費用，既係按
    照政府近1 年平均每人消費支出（包括食品費、衣著鞋襪費
    、房租水電費、家居管理費、醫療保健費等支出）60% 訂定
    ，以此作為衡量聲請人主張之必要生活費用及扶養費用支出
    是否允當之標準，尚屬合理。因此，本院參酌聲請人、其子
    女及父親目前均設籍在臺灣省高雄縣（見本院卷第179 至18
    2 頁之戶籍謄本），認應以內政部公告之96年度臺灣省每人
    每月最低生活費用9,509 元為標準，計算抗告人每月必要之
    生活費用及扶養費用。再者，侯喜雄因重度視障，按月領有
    4,000 元補助乙節，為聲請人所自承（見本院卷第157 頁）
    ，復有侯喜雄之殘障手冊及存摺封面暨內頁影本（見本院卷
    第38頁第157 頁、第194 至195 頁）足憑，堪予認定。依上
    說明，聲請人每月須支出之個人生活費用應以9,509 元為度
    ；扶養沈慧君及沈蓮君之費用則以9,509 元（計算式：9,50
    9 元×2 ÷2 ）為限；扶養侯喜雄之費用亦不得逾2,755 元
    （計算式：【9,509 元－4,000 】÷2 ＝2,755 元，元以下
    四捨五入），故聲請人必要之生活費用及扶養費用共計為21
    ,773元（計算式：9,509 元＋9,509 元＋2,755 元＝21,773
    元）。
  (三)準此，以聲請人96年每月平均收入34,905元計算，於支付個
    人必要生活費用及扶養費用21,773元後，僅餘13,132元（計
    算式：34,905元－21,773＝13,132元），已不足以依95年協
    議按月償還20,936元，顯見聲請人未能依95年協議履行，非
    可歸責於聲請人。否則，強令聲請人繼續依95年協議還款，
    勢必排擠聲請人每月所需之生活必要支出，並惡化聲請人之
    經濟狀況至絕境，自有違消債條例之立法目的，本院因而認
    聲請人可不受前開還款協議之拘束，而得向本院聲請更生。
  (四)末者，聲請人目前所負債務為2,187,550 元（見本院卷第19
    至23頁之債務清理條例前置協商專用債權人清冊），而聲請
    人98年度全年收入則為398,926 元，換算每月收入為33,244
    元（計算式：398,926 元÷2 ＝33,244元，元以下四捨五入
    ），有坤宇電子股份有限公司函1 份可佐（見本院卷第237
    頁），堪認屬實。再參酌內政部公告臺灣省99年度每月最低
    生活費用為9,829 元，依此計算聲請人每月個人必要生活費
    用及扶養費用，共計為22,573元（計算式：9,829 元＋【9,
    829 元×2 ÷2 】＋【《9,829 元－4,000 元》÷2 】＝22
    ,573元，元以下四捨五入）。是以聲請人目前每月收入扣除
    其個人必要生活費用及扶養費用後，僅餘10,671元（計算式
    ：33,244元－22,573元＝10,671元），亦不足以依個別協商
    一致性方案，按月還款14,435元，已徵聲請人有不能清償債
    務之情事。此外，聲請人每月僅餘10,671元，縱全數用以償
    還積欠債務，清償期將長達205 個月（計算式：2,187,550
    元÷10,671元＝205 ，小數點以下四捨五入），實屬過久，
    益見聲請人在客觀上，確有不能清償債務之虞。
五、末按，「法院開始更生程序之裁定，應載明其年、月、日、
    時，並即時發生效力」、「法院裁定開始更生或清算程序後
    ，得命司法事務官進行更生或清算程序，必要時得選任律師
    、會計師或其他適當之自然人或法人一人為監督人或管理人
    」，消債條例第45條第1 項、第16條第1 項分別定有明文。
    查，聲請人積欠上開無擔保債務，未達1,200 萬元，且不能
    依95年協議履行，係不可歸責於己，依目前收入狀況亦有不
    能清償之虞，均如前述。此外，查無聲請人有消債條例第46
    條各款所定駁回更生聲請之事由存在，此有本院民事紀錄科
    查詢表及臺灣高等法院被告前案紀錄表各1 份在卷可查（見
    本院卷第44至45頁）。是聲請人聲請更生，即屬有據，應予
    准許，並依上開規定命司法事務官進行本件更生程式。
六、又本件更生聲請業經准許，已無保全處分必要，聲請人於99
    年5 月4 日具狀聲請保全，應予駁回。爰裁定如主文第3 項
    所示。
七、依消費者債務清理條例第11條第1 項、第45條第1 項、第16
    條第1 項，裁定如主文。
中    華    民    國    99    年    5     月    28    日
                  民事第五庭  法  官  李育信
上為正本係照原本作成。
本裁定就開始更生程序部分不得抗告。
如不服本裁定就駁回保全處分聲請部分，應於裁定送達後10日內
，以書狀向本院提出抗告，並繳納抗告費新台幣1 千元。
本裁定已於99年5月28日下午4時公告。
中    華    民    國    99    年    5     月    28    日
                              書記官  林玉珊

司法院資訊處製作；財團法人民間司法改革基金會備份。
